【裁判字號】    99,台上,161
【裁判日期】    990114
【裁判案由】    違反銀行法
【裁判全文】
最高法院刑事判決              九十九年度台上字第一六一號
上  訴  人  甲○○
選任辯護人  高奕驤律師
上  訴  人  丙○○
選任辯護人  魏錦芳律師
上  訴  人  乙○○
上列上訴人等因違反銀行法案件，不服台灣高等法院中華民國九
十七年九月九日第二審判決（九十五年度上重訴字第八六號，起
訴案號：台灣台北地方法院檢察署八十七年度偵字第一六六四四
號），提起上訴，本院判決如下：
    主  文
上訴駁回。
    理  由
按刑事訴訟法第三百七十七條規定：上訴於第三審法院，非以判
決違背法令為理由，不得為之。是提起第三審上訴，應以原判決
違背法令為理由，係屬法定要件，如果上訴理由書狀並未依據卷
內訴訟資料，具體指摘原判決不適用何種法則或如何適用不當，
或所指摘原判決違法情事，顯與法律規定得為第三審上訴理由之
違法情形，不相適合時，均應認其上訴為不合法律上之程式，予
以駁回。上訴人甲○○上訴意旨略以：(一)第一審於民國九十四年
十二月二十日下午三時五十分，在台灣台北地方法院刑事庭法官
辦公室，勘驗扣案證物編號００一－六、００一－七帳冊，並未
依刑事訴訟法第二百十九條、第一百五十條第三項規定通知被告
及其選任之辯護人在場，亦未記明有何急迫情形致無法通知之理
由，難謂適法，原判決引用該勘驗筆錄為論處其罪刑之依據，有
判決不適用法則之違法。(二)原判決認定甲○○買賣外幣與經營匯
兌業務之間有方法結果之關係，並謂買賣外匯為其犯罪方法，經
營匯兌業務為其犯罪結果等語。惟未說明何以經營匯兌業務須以
買賣外幣為其方法原因，亦未說明買賣外幣與經營匯兌業務有何
必然之關聯性，亦有判決不適用法則及適用不當、理由不備之違
法。(三)原判決依憑原判決附表一所示之文件、帳冊、匯款單等資
料為其論罪之證據，惟原審於審理期日未將該等扣案之證物提示
予被告令其辨認，亦未將上開文件資料向被告宣讀或告以要旨，
逕採為論罪科刑之依據，自有應於審判期日調查之證據而未予調
查之違法。(四)原判決採納蕭枝香於法務部調查局北部地區機動工
作組（下稱調查局北部機動組）詢查時之陳述，為對其論罪之依
據，然原審並未使蕭枝香立於證人之地位令其具結而為陳述，並
接受被告之詰問，逕以其為被告之身分所為之陳述，採為不利於
被告之證據，已不當剝奪被告詰問之權利，其所踐行之訴訟程序
，即難謂為適法，亦有證據調查未盡之違法。上訴人丙○○上訴
意旨略稱：(一)銀行法第二十九條第一項並未規範非法買賣外匯，
與管理外匯條例第二十二條第一項所規定之罪，以非法買賣外匯
為常業者始足成立，其二者之犯罪構成要件並不相同，亦非可彼
此包含，故私營兌換外幣業務，除可能構成管理外匯條例第二十
二條第一項之罪外，並無上開銀行法規定之適用，原判決認為伊
除觸犯違反管理外匯條例之罪外，尚觸犯違反銀行法辦理匯兌業
務，顯有適用法則不當之違誤。(二)蕭枝香並未明確證稱與伊之間
有何共同從事外匯買賣之行為，且未以證人身分接受伊及伊所選
任辯護人之詰問，其在調查局、檢察官詢（訊）問之陳述，均無
證據能力。(三)原審未提示原始證據完整之帳簿供伊或伊所選任之
辯護人辨識，遽認伊與王治中、蕭枝香共同實行原判決附表五所
示匯兌及現鈔數額之犯罪事實，自有應於審判期日調查之證據而
未予調查之違法。上訴人乙○○上訴意旨略謂：(一)原判決所引之
證據，並不能證明伊有共同違反規定，辦理國內外匯兌業務之行
為，所認定之匯款總數亦屬無據。(二)伊於原審聲請向銀行查證原
判決事實欄所記載蕭枝香往來帳戶究明伊是否為共犯，原審未為
調查，僅憑電話記載、月曆記載匯率、電話錄音等資料，遽為不
利於伊之認定，自非適法各云云。惟按事實之認定、證據之取捨
與證據之證明力如何，均屬事實審法院得自由裁量、判斷之職權
，苟其此項裁量、判斷，並不悖乎通常一般人日常生活經驗之定
則或理則上當然存在之法則，又已於判決內論敘其何以作此判斷
之心證理由者，即不得任意指為違法，而資為第三審上訴之適法
理由。經查，原判決先說明證人蕭枝香在調查局北部機動組所為
陳述，如何具有證據能力（原判決理由壹、甲、一），繼憑蕭枝
香與證人蔡梨娟分別於調查局北部機動組、第一審之證詞，及原
判決附表一所示之扣案物品、第一審之民國九十四年十二月二十
日勘驗筆錄、查詢電話用戶資料通知單（門號00000000
號、00000000號、00000000號、000000
00號、00000000號、00000000號）、台灣台
北地方法院檢察署檢察官搜索票、搜索及扣押筆錄、通訊監察譯
文等證據，本於事實審法院職權推理之作用，資以認定上訴人等
有原判決所記載之犯罪事實，因而撤銷第一審關於上訴人等部分
之科刑判決，比較行為時與裁判時法律，改判仍適用修正前刑法
牽連犯之規定，從一重各論處上訴人等共同違反規定，辦理國內
外匯兌業務罪刑，已詳敘調查、取捨證據之結果及憑以認定犯罪
事實之心證理由。對於上訴人等在原審均矢口否認有本件違反銀
行法之犯行，甲○○辯稱：伊未從事外匯買賣及匯兌，與蕭枝香
為做氣功之朋友，蕭枝香稱呼伊「師姐」，不知蕭枝香如何為扣
案帳冊之記載；乙○○所辯：伊不認識蕭枝香，因受雇於陳達春
，幫忙陳達春詢問匯率後，隨手記載於扣案日曆上，信封為張煥
明所有，係張煥明與其父互換有關攝護腺炎之資料，而夾於其內
，另紙條則為趙高松向伊借錢之紀錄，扣案帳冊之內容，不足以
證明伊違法從事匯兌，亦不知蕭枝香為何如此記載；丙○○辯稱
：伊不認識蕭枝香，與王治中之間僅有黃金買賣，不知蕭枝香在
帳冊中記載之原因各等語。何以均不足採信，亦已依憑卷內資料
，逐一予以指駁。並敘明：陳達春、趙高松、張煥明之證詞，均
不足為有利於乙○○之認定；調查局北部機動組人員係於八十七
年四月三十日查獲蕭枝香違反銀行法之犯行，嗣依扣案資料陸續
前往上訴人等住處或營業處所執行搜索之時，蕭枝香違法事證已
見諸報章，雖未能搜索並扣得上訴人等之相關帳冊等證物，尚難
執為有利上訴人等認定之依據等旨綦詳。從形式上觀察，原判決
並無足以影響判決結果之違法情形存在。再原判決認定上訴人等
分別與蕭枝香共同買賣外匯，從事台灣與大陸、香港間之匯兌業
務之犯罪事實，理由內並說明上訴人等之行為，本質上含有匯兌
及買賣外匯二行為，買賣外幣之違反管理外匯條例罪與經營匯兌
業務之違反銀行法罪，如何具有修正前刑法之牽連犯關係等旨（
原判決理由壹、乙、四(二)(三)(四)）。甲○○上訴意旨(二)(四)、丙○○
上訴意旨(一)(二)及乙○○上訴意旨(一)置原判決所為之明白論斷於不
顧，猶執已為原審指駁之陳詞爭辯，及對原審取捨證據與判斷證
據證明力之職權行使，爭執其為違法，自非適法之第三審上訴理
由。又第一審於九十四年十二月二十日勘驗扣案證物時，雖未通
知被告及其辯護人到場，然原審之審判長已於審判期日對甲○○
及其辯護人提示第一審所製作之勘驗筆錄並令其辨識及詢以有何
意見，甲○○及其辯護人均陳稱「沒有意見」等語（原審卷(二)第
二三五頁），原審採納該勘驗筆錄為認定事實之佐證，自無不適
用法則或有應於審判期日調查之證據而未予調查之違法。再原審
九十七年八月十二日審判程序筆錄已明載，原審之審判長已就有
關扣案帳冊、進口報單、匯款單、支票存根等證據資料，向當事
人及辯護人提示、令其辨識並詢以有無意見，由檢察官、被告及
辯護人分別陳明意見或表示無意見（原審卷(二)第二三六頁）。甲
○○上訴意旨(一)(三)、丙○○上訴意旨(三)謂原判決有證據調查未盡
之違法云云，查係以自己之說詞，並未依據卷內訴訟資料為適法
之指摘，殊非合法之第三審上訴理由。又刑事訴訟法所稱依法應
於審判期日調查之證據，係指與待證事實有重要關係，在客觀上
顯有調查必要性之證據而言，其範圍並非漫無限制，必其證據與
判斷待證事實之有無，具有關聯性，得據以推翻原判決所確認之
事實，而為不同之認定，若證明之事項已臻明瞭，未為無益之調
查，並無違法之可言。原判決既認乙○○之犯罪已經證明，未依
乙○○之聲請就蕭枝香往來之帳戶為無益之調查，依憑卷內適法
調查所得之證據，為認定乙○○相關犯罪事實之基礎，自無違法
。乙○○上訴意旨(二)執其個人之見解，恣意指摘原判決有應於審
判期日調查之證據而未予調查之違法，難認為適法之第三審上訴
理由。至上訴人等其餘上訴意旨，或係就原審採證認事職權之適
法行使及原判決已說明事項，任意指摘為違法，或對與判決本旨
無涉之枝節事項，漫意為單純事實之爭執，均難謂為適法之第三
審上訴理由。衡以上述之說明，應認其等上訴違背法律上之程式
，予以駁回。末查上訴人等牽連犯違反管理外匯條例第二十二條
第一項之罪部分，核屬刑事訴訟法第三百七十六條第一款之罪，
不得上訴於第三審，上訴人等併行提起上訴，自非合法，應併予
駁回。
據上論結，應依刑事訴訟法第三百九十五條前段，判決如主文。
中    華    民    國  九十九  年    一    月   十四   日
                      最高法院刑事第十二庭
                          審判長法官  黃  一  鑫
                                法官  張  春  福
                                法官  林  勤  純
                                法官  李  錦  樑
                                法官  陳  國  文
      本件正本證明與原本無異
                                      書  記  官
中    華    民    國  九十九  年    一    月  二十二  日
                                                      K

司法院資訊處製作；財團法人民間司法改革基金會備份。
